臺灣板橋地方法院刑事判決　　　　　　 100年度易字第1509號
公　訴　人　臺灣板橋地方法院檢察署檢察官
被　　　告　曹水生
選任辯護人　李初東律師
上列被告因偽造文書案件，經檢察官提起公訴（100 年度偵字第
1328號），因被告於本院準備程序中就被訴事實為有罪之陳述，
本院告知被告簡式審判程序之旨，並聽取當事人之意見後，由本
院裁定改依簡式審判程序進行，判決如下：
    主  文
曹水生共同犯行使使公務員登載不實文書罪，處有期徒刑肆月，
如易科罰金，以銀元參佰元即新臺幣玖佰元折算壹日，減為有期
徒刑貳月，如易科罰金，以銀元參佰元即新臺幣玖佰元折算壹日
。
    事  實
一、曹水生係大陸地區人士，明知其與劉舒雯（所涉違反臺灣地
    區與大陸地區人民關係條例部分，業經本院以100 年度訴字
    第192 號判決判處有期徒刑6 月，減為有期徒刑3 月確定）
    並無結婚之真意，為以假結婚方式來臺工作，竟與劉舒雯共
    同基於行使使公務員登載不實文書之犯意連絡，由真實姓名
    年籍均不詳綽號「小雨」之成年女子及大陸地區人民真實姓
    名年籍均不詳綽號「小劉」之成年男子共同居間媒介劉舒雯
    於民國92年3 月29日入境大陸地區結識曹水生，由「小劉」
    安排曹水生、劉舒雯於92年4 月4 日向大陸地區福建省福州
    市民政局辦理結婚登記。嗣劉舒雯在大陸地區結婚手續申辦
    完備，並取得大陸地區福建省福州市公證處核發之（2003）
    榕公證內民字第4710號結婚證明書（下稱結婚證明書）、中
    華人民共和國福建省民政廳核發之結婚證。劉舒雯於同年4
    月5 日返臺後，由劉舒雯於同年4 月28日持上開結婚證明書
    向財團法人海峽交流基金會申請驗證，同日取得該基金會核
    發之（92）核字第022661號驗證證明書（下稱海基會證明書
    ）。又於同年4 月29日前往臺北縣三重市（現已改制為新北
    市三重區）第二戶政事務所，持上開結婚證明書、海基會證
    明等不實之資料為憑，據以填寫結婚登記申請書，持向不知
    情之戶政機關承辦人員申辦結婚登記，致該事務所承辦此項
    業務之不知情公務人員，在申請書審核欄加蓋職名章表示核
    對無誤之意思，將曹水生、劉舒雯結婚之不實事項，登記於
    其職務上所載之戶籍登記簿，並據以核發劉舒雯之配偶欄為
    曹水生之戶籍謄本及國民身分證，足生損害於戶政機關對於
    結婚戶政資料管理之正確性。復由劉舒雯於92年5 月9 日前
    之某日，檢具上開不實之結婚證明書、戶籍謄本、國民身分
    證、保證書等資料，並填具「大陸地區人民進入臺灣地區旅
    行證申請書」（下稱旅行證申請書），持向內政警政署入出
    境管理局（下稱境管局，業於96年1 月2 日改制為內政部入
    出國及移民署）辦理入臺申請手續，並取得境管局核發之曹
    水生中華民國臺灣地區旅行證1 張（下稱旅行證），曹水生
    取得上開旅行證後，於92年5 月31日以探親名義非法進入臺
    灣地區。
二、案經臺灣板橋地方法院檢察署檢察官簽分偵查起訴。
    理  由
一、查本案被告曹水生所犯並非死刑、無期徒刑、最輕本刑為3
    年以上有徒刑之罪或高等法院管轄第一審案件，而其於準備
    程序進行中，被告先就被訴事實為有罪之陳述，經法官告知
    簡式審判程序之旨，並聽取公訴人及被告之意見後，本院認
    適宜改依簡式審判程序進行，爰依刑事訴訟法第273 條之1
    第1 項、第284 條之1 之規定，由本院裁定進行簡式審判程
    序，合先敘明。
二、上揭事實，業據被告於本院審理時坦承不諱，核與同案被告
    劉舒雯於偵訊時證述情節大致相符，並有內政部警政署大陸
    地區人民資訊管理系統列印畫面4 紙、入出境資訊連結作業
    查詢結果瀏覽畫面資料2 紙、結婚登記申請書2 紙、中華人
    民共和國結婚證、海基會證明書、中華人民共和國福建省福
    州市公證處公證書及結婚證明書各1 紙附卷可稽，足認被告
    自白與事實相符，自可採為認定事實之依據，本件事證明確
    ，被告上開犯行堪以認定。
三、新舊法比較：
    被告行為後，刑法部分條文業於94年1 月7 日修正，同年2
    月2 日公布，並於95年7 月1 日施行，修正後即現行刑法第
    2 條第1 項規定：「行為後法律有變更者，適用行為時之法
    律，但行為後之法律有利於行為人者，適用最有利於行為人
    之法律。」上開規定乃與刑法第1 條罪刑法定主義契合，而
    貫徹法律禁止溯及既往原則，係規範行為後法律變更所生新
    舊法律比較適用之準據法，是刑法第2 條本身雖經修正，但
    刑法第2 條既屬適用法律之準據法，本身尚無比較新舊法之
    問題，應一律適用裁判時即修正後刑法第2 條規定以決定適
    用之刑罰法律，合先敘明。而有關新舊法之比較，應就罪刑
    有關之共犯、連續犯、牽連犯加重等暨其他法定加減原因（
    如身分加減）與加減例等一切情形，綜其全部罪刑之結果而
    為比較（最高法院95年第8 次刑事庭會議決議參照）。又此
    所謂不能割裂適用，係指與罪刑有關之本刑而言，並不包括
    易刑處分在內，易刑處分係刑罰執行問題，既與罪刑無關，
    自應分別就新舊法所規定之有利不利為比較，而適用最有利
    於行為人之規定以定其易刑之折算標準（最高法院97年度臺
    上字第463 號判決參照）。經查：
  (一)修正前刑法第28條規定：「二人以上共同實施犯罪之行為者
    ，皆為共同正犯。」，新法第28條則修正為：「二人以上共
    同實行犯罪之行為者，皆為共同正犯。」將舊法之「實施」
    修正為「實行」。原「實施」之概念，包含陰謀、預備、著
    手及實行等階段之行為，修正後僅共同實行犯罪行為始成立
    共同正犯。是新法共同正犯之範圍已有限縮，排除陰謀犯、
    預備犯之共同正犯，自屬法律變更，經比較新舊法律規定，
    新法較有利於行為人。
  (二)關於罰金刑，刑法分則編各罪所定罰金刑之貨幣單位原為銀
    元，修正前刑法第33條第5 款規定：「罰金：1 元（銀元）
    以上。」，而依罰金罰鍰提高標準條例規定，就72年6 月26
    日前修正之刑法部分條文罰金數額提高2 至10倍，其後修正
    者則不提高倍數，並依現行法規所定貨幣單位折算新臺幣條
    例規定，以銀元1 元折算新臺幣3 元。修正後刑法第33條第
    5 款規定：「罰金：新臺幣1,000 元以上，以百元計算之。
    」，刑法第33條第5 款所定罰金貨幣單位經修正為新臺幣後
    ，刑法分則各罪所定罰金刑之貨幣單位亦應配合修正為新臺
    幣，為使刑法分則編各罪所定罰金之最高數額與刑法修正前
    趨於一致，乃增訂刑法施行法第1 條之1 ：「中華民國94年
    1 月7 日刑法修正施行後，刑法分則編所定罰金之貨幣單位
    為新臺幣。94年1 月7 日刑法修正時，刑法分則編未修正之
    條文定有罰金者，自94年1 月7 日刑法修正施行後，就其所
    定數額提高為30倍。但72年6 月26日至94年1 月7 日新增或
    修正之條文，就其所定數額提高為3 倍。」。從而，刑法分
    則編各罪所定罰金刑之最高數額，於上開規定修正後並無不
    同，惟修正後刑法第33條第5 款所定罰金刑最低數額，較之
    修正前提高，自以修正前刑法第33條第5 款之規定較有利於
    被告。
  (三)修正後刑法第41條第1 項前段關於得易科罰金之折算標準，
    由「得以1 元以上3 元以下折算1 日」（按：此規定配合修
    正前罰金罰鍰提高標準條例第2 條【現已刪除】規定，就其
    原定數額提高為100 倍折算1 日，則最高應以銀元300 元折
    算1 日，經折算為新臺幣後，應以新臺幣900 元折算為1 日
    ），提高為「以新臺幣1,000 元、2,000 元或3,000 元折算
    1 日」，並刪除「因身體、教育、職業、家庭之關係或其他
    正當事由，執行顯有困難」之條件。是以修正前關於易科罰
    金之折算標準金額較低，自係較為有利於被告。
  (四)綜上法律修正前後之整體比較，揆諸前揭最高法院決議及修
    正後刑法第2 條第1 項之「從舊從輕」原則，適用94年2 月
    2 日修正後之刑法，對被告並未較有利，自應適用修正前刑
    法之相關規定。
四、按海基會雖為財團法人，然係行政院依臺灣地區與大陸地區
    人民關係條例第4 條所規定委託處理兩岸關係事務之民間團
    體，同條例第5 條並授權其得驗證在大陸地區製作之文書，
    從而海基會驗證大陸地區製作之文書，即係行政院授權處理
    之公務，其承辦員自係依法令從事於公務之人員，亦即刑法
    第10條第2 項、第214 條所規定之「公務員」，惟海基會之
    承辦員就承辦驗證業務僅有形式上審查權，且參酌卷附證明
    書內容，並未提及結婚證明書是否真實，自無刑法第214 條
    之使公務員登載不實罪可言（臺灣高等法院89年度法律座談
    會研討結果參照）；福建省福州市公證處之承辦員辦理本件
    結婚登記事項，該管承辦員（公證員）尚非我國轄內刑法第
    10條第2 項所稱之公務員，其所製作前開結婚公證書，自亦
    非刑法第10條第3 項之「公文書」，則被告即便使承辦人員
    登載不實之結婚事項，亦無刑法第214 條之使公務員登載不
    實罪可言，附此敘明。再按結婚應以當事人之一方為申請人
    ，為結婚之登記，97年5 月23日修正公布前之戶籍法第17條
    、第35條分別定有明文；又登記之際，並應提出證明文件與
    戶政機關查驗後，即應予以登載，98年1 月7 日修正發布前
    之戶籍法施行細則第13條第2 項、第17條亦有明定，是關於
    結婚之戶籍登記，戶政機關所屬公務員於前揭條文修正前，
    當僅具有形式審查權限，而無從進行實質之審查，此觀諸上
    開修正前之戶籍法第54條規定申請人故意為不實之申請，應
    處新臺幣9,000 元以下罰鍰乙節，亦可明瞭，是被告明知與
    劉舒雯並無結婚之實，卻故使戶政機關所屬公務員為不實之
    結婚登記，自已構成刑法第214 條明知為不實之事項，而使
    公務員登載於職務上所掌之公文書罪。
五、核被告所為，係犯刑法第216 條、第214 條之行使使公務員
    登載不實文書罪。被告與同案被告劉舒雯間，就上開行使使
    公務員登載不實文書罪之犯行，有犯意聯絡及行為分擔，應
    論以共同正犯。又被告明知為不實之事項，而使公務員登載
    於職務上所掌公文書之低度行為，應為行使之高度行為所吸
    收，不另論罪。爰審酌被告與劉舒雯並無感情基礎，亦無婚
    姻之實，竟假藉婚姻之名，濫用婚姻之制度性保障，以婚姻
    關係之形式合法，藉此使己非法進入臺灣地區，規避法令對
    大陸地區人民入境之管制，所為已危害戶政機關對戶籍管理
    之正確性，其行使不實之戶籍謄本，亦損及入出境管理機關
    對大陸地區人民入境臺灣地區管制作業之可信度，惟念及被
    告於本院審理時尚知坦承犯行，態度非劣，堪信有悛悔之意
    ，兼衡其智識程度、生活與經濟狀況、品性素行、犯罪之動
    機、目的、手段與情節等一切情狀，量處如主文所示之刑，
    並諭知易科罰金之折算標準，以資懲儆。末查，本件被告犯
    罪時間係在96年4 月24日以前，與中華民國96年罪犯減刑條
    例第2 條第1 項第3 款之規定相符，合於減刑條件，應依法
    減其宣告刑2 分之1 如主文所示，並諭知易科罰金之折算標
    準。至辯護人意旨雖以被告經濟狀況不佳，偶罹刑典，被告
    來臺後並未非法打工，請求宣告緩刑等語，然本院審酌被告
    以假結婚方式非法進入臺灣地區，影響政府機關對戶政及大
    陸地區人民入出境資料管理之正確性，對我國臺灣地區之治
    安破壞至鉅，自應受有相當程度之刑事非難，本院認不宜宣
    告緩刑，併此敘明。
據上論斷，應依刑事訴訟法第273 條之1 第1 項、第299 條第1
項前段，刑法第28條、第216 條、第214 條、修正前刑法第41條
第1 項前段，刑法施行法第1 條之1 第1 項、第2 項前段，廢止
前罰金罰鍰提高標準條例第2 條，中華民國96年罪犯減刑條例第
2 條第1 項第3 款、第7 條，判決如主文。
本案經檢察官張慶林到庭執行職務。
中    華    民    國   100    年    8     月    31    日
                  刑事第十一庭  法  官  錢衍蓁
上列正本證明與原本無異。
如不服本判決，應於判決送達後10日內敘明上訴理由，向本院提
出上訴狀 (應附繕本) ，上訴於臺灣高等法院。其未敘述上訴理
由者，應於上訴期間屆滿後20日內向本院補提理由書「切勿逕送
上級法院」。
                                書記官  劉靜慧
中    華    民    國   100    年    9     月    5     日
附論本案論罪科刑法條全文：
中華民國刑法第214條
（使公務員登載不實罪）
明知為不實之事項，而使公務員登載於職務上所掌之公文書，足
以生損害於公眾或他人者，處 3 年以下有期徒刑、拘役或 5 百
元以下罰金。
中華民國刑法第216條
（行使偽造變造或登載不實之文書罪）
行使第 210 條至第 215 條之文書者，依偽造、變造文書或登載
不實事項或使登載不實事項之規定處斷。